最高法院民事判決　　　　　　　　　　　　　　　　八十七年度台上字第三八五號
　　上　訴　人　陳達仙
　　被 上訴 人　林耕嶺
　　　　　　　　張世良
右當事人間請求所有權移轉登記事件，上訴人對於中華民國八十四年九月四日台灣高
等法院第二審更審判決（八十三年度重上更(二)字第一四八號），提起上訴，本院判決
如左：
    主  文
上訴駁回。
第三審訴訟費用由上訴人負擔。
    理  由
本件被上訴人主張：伊於民國七十六年十月二日以每甲新台幣（下同）二百二十萬元
之價格，向上訴人購買其所有包括如原判決附表所示編號第(一)、(二)、(三)、(八)、(九)（下
稱系爭土地）在內之二十四筆土地，已付價金三百四十一萬三千零八十八元。詎上訴
人竟拒絕辦理所有權移轉登記，伊依買賣契約第九條之約定，得請求上訴人移轉系爭
土地所有權與伊指定之錢禎源等情，求為命上訴人將系爭土地所有權移轉登記與錢禎
源之判決（逾上開請求部分，經第一審及原審判決被上訴人敗訴，未據其聲明不服）
。
上訴人則以：系爭不動產買賣契約與委任書係被上訴人與代書廖秤所偽造，且買受人
、價金及買賣標的物均不確定，買賣契約不成立。再者，伊僅願出賣二分地，買賣契
約竟記載伊願出售全部系爭土地，意思表示內容有錯誤，且該意思表示係受詐欺而為
，伊已撤銷該意思表示，被上訴人不得請求伊移轉系爭土地所有權與錢禎源等語，資
為抗辯。
原審審理結果以：系爭五筆土地，地目為建，上訴人應有部分如原判決附表所示，有
土地登記簿謄本可稽，且為上訴人所不爭執，堪予認定。又被上訴人主張之上揭事實
，已據提出不動產買賣契約書、委任書、上訴人印鑑證明書及收據為證。查上訴人為
日本大學拓殖科畢業，復自承於訂約時在場及契約上所蓋伊之印章為真正，足見系爭
買賣契約係上訴人親自訂立無疑。又上訴人於七十七年四月十三日以楊梅郵局七支局
第九十一號存證信函致被上訴人張世良略稱：伊與被上訴人於七十六年十月二日訂立
土地買賣契約書，發現契約所列土地非伊所有，伊無權出售，當日已將被上訴人交付
之訂金及部分價款交由代書廖秤交還被上訴人，同時兌還上訴人所簽立之收據等語，
且由該函內容亦足以證明上訴人收受價款後確曾於當天（即七十六年十月二日）簽發
收據兩紙交付被上訴人。依收據內容，足證上訴人確於當日收受被上訴人交付之訂金
一百零六萬六千五百九十元（華南銀行中壢分行支票）及第一期款二百三十四萬六千
四百九十八元，以兩造系爭買賣契約約定每甲二百二十萬元計算，上開價金業已超過
一甲。上訴人辯稱：伊僅出售二分地云云，不能採信。至謂系爭買賣契約及委任書上
伊之印章係代書廖秤及其職員林淑燕所盜蓋云云，業經證人廖秤、林淑燕否認有盜蓋
情事。況廖秤、林淑燕被訴盜蓋印章，涉嫌偽造文書，業經台灣高等法院以七十九年
度上訴字第一五四四號刑事判決判決廖秤無罪確定；林淑燕則經台灣桃園地方法院檢
察處檢察官處分不起訴確定在案，上訴人所辯要無足取。綜上說明，兩造就系爭土地
確有簽訂不動產買賣契約書。次查上訴人雖辯稱：系爭買賣契約之買受人、買賣標的
物及價金均不確定，買賣契約不成立云云。惟依兩造於七十六年十月二日所訂不動產
買賣契約書第一條約定，出售之土地如附件所載；價款依照上訴人所立之委任書為準
。而買賣契約書附件所載之土地與委任書所載之土地相同，故買賣標的物應已確定。
又依委任書所載，每甲土地之價金為二百二十萬元，則總價金亦可得而確定。再者，
本件不動產買賣契約書第一行之買主載為被上訴人二人，契約書末尾買受人亦蓋有被
上訴人二人之印章，足證本件係由被上訴人二人與上訴人成立買賣契約。雖被上訴人
張世良於檢察官偵查中供稱：土地係被上訴人林耕嶺所買，委託伊處理云云。但證人
錢禎源證稱：系爭土地係伊與被上訴人兩人合夥所購，以被上訴人兩人為代表云云。
從而不論實際買受人為何人，既以被上訴人兩人為代表出面購買，則被上訴人兩人自
得以自己名義提起本件訴訟。又訂約時，上訴人與張世良均在場，依雙方所訂立之不
動產買賣契約書，足認兩造間確有以被上訴人二人為買受人之意，自尚難以張世良前
開供述，即認為買受人不確定。上訴人雖另辯稱：伊僅願出售二分地，係受代書廖秤
之騙，將印章交其代為處理，廖秤竟將系爭土地全部出售，故伊所為出售土地全部之
意思表示內容顯然錯誤，且係被詐欺而為，伊已撤銷該被詐欺及錯誤之意思表示，被
上訴人不得再請求移轉登記云云。然查上訴人於訂約時在場，該契約上之印章為真正
，且為其印鑑章，上訴人又為日本大學拓殖科畢業，曾任中學教員，並於訂約當日收
受定金一百零六萬六千五百九十元，顯然超過其所稱僅出售二分地之四十四萬元，其
當時應已知所出售者非僅二分地而已，此外又未舉證證明有被詐欺或錯誤而為意思表
示，上訴人此部分所辯，亦無可採。本件兩造間就原判決附表所示編號(一)、(二)、(三)、
(八)、(九)五筆土地之買賣契約為有效成立。被上訴人得請求上訴人為所有權移轉登記。
又被上訴人已依買賣契約書第九條約定指定錢禎源為登記名義人，從而被上訴人請求
上訴人將系爭土地所有權移轉登記與錢禎源，自屬正當，因而維持第一審就此部分所
為被上訴人勝訴之判決，經核於法並無不合，上訴論旨，仍執陳詞，並以原審取捨證
據、認定事實，及適用法律職權之行使，指摘原判決於己不利部分為不當，聲明廢棄
，非有理由。至上訴人於此次第三審上訴後，始辯稱：伊於七十七年四月十三日給被
上訴人張世良之楊梅七支郵局第九十一號存證信函，已將定約金及地價部分款之支票
退還，並表示解除買賣契約，是縱認兩造間曾訂有買賣契約，亦因被上訴人接受退款
而可認為有默示解除契約之合意，該契約均已不存在云云，核係新防禦方法，依民事
訴訟法第四百七十六條第一項之規定，非本院所得加以審酌，附此明。
據上論結，本件上訴為無理由。依民事訴訟法第四百八十一條、第四百四十九條第一
項、第七十八條，判決如主文。
中      華      民      國    八十七    年     二       月    二十六    日
                              最高法院民事第六庭
                                  審判長法官  蕭  亨  國
                                        法官  吳  正  一
                                        法官  楊  隆  順
                                        法官  陳  淑  敏
                                        法官  黃  義  豐
      右正本證明與原本無異
                                              書  記  官
中      華      民      國    八十七    年     三       月     十三     日
